臺灣臺北地方法院民事裁定
111年度聲字第394號
聲  請  人  周尚喆  
            張紫葳  
            蘇敏如  
共      同
代  理  人  楊尚訓律師
            林拔群律師
            孫誠偉律師
相  對  人  天寶聖道宮

法定代理人  張肇珩  

上列當事人間聲請召開信徒大會事件，本院裁定如下：
    主  文
准由聲請人召集相對人臨時信徒大會。
聲請程序費用新臺幣壹仟元由相對人負擔。
    理  由
一、聲請意旨略以：相對人為非法人團體，相對人之信徒於民國
    107年後，共有聲請人、黃文吉、陳勉、張肇珩、劉德和等7
    人（下合稱全體信徒），並由張肇珩擔任相對人之管理人，
    而張肇珩之任期即將屆滿，卻未依法召集相對人信徒大會改
    選管理人，聲請人即與黃文吉、陳勉（下合稱聲請人等5人
    ）於111年1月25日寄發存證信函（下稱系爭存證信函）予張
    肇珩，表明請求召開信徒大會改選管理人，張肇珩嗣於111
    年3月8日寄發111年度信徒大會開會通知，開會事由包含選
    舉新任管理人，並以疫情影響為由延宕至111年6月4日召開
    。惟聲請人等5人於111年6月4日前往開會時，除蘇敏如外，
    均遭張肇珩以已取消信徒資格為由拒於門外，不得參加該次
    信徒大會（下稱系爭信徒大會），實難認系爭信徒大會屬有
    效而構成受請求後為召集之情形，且相對人於111年6月4日
    後即無再召開信徒大會，仍有召開臨時信徒大會之必要，爰
    類推適用民法第51條第3項規定，聲請准予由聲請人召集相
    對人臨時信徒大會等語。
二、相對人答辯意旨略以：周尚喆、張紫葳、陳勉、黃文吉（下
    合稱周尚喆等4人）業經認定無信徒資格，如須行使權利或
    提起本件聲請，應先循訴訟程序確認是否具備信徒資格，而
    非於非訟程序解決。又相對人至今未收受聲請人所為召開信
    徒大會之請求，即與民法第51條規定不符，且相對人業已召
    開系爭信徒大會，自無召開臨時信徒大會之必要。且宗教團
    體不同於一般社團法人及人民團體，須考量憲法所保障宗教
    、集會、結社自由，不宜逕予類推適用民法之規定，而前述
    信徒資格之取消係因周尚喆等4人任意將相對人章程所定信
    仰宗教由道教改為佛教，顯然違反教規所致，雙方均為有宗
    教信仰之人士，即應相互尊重，應駁回聲請人之聲請等語。
三、按如有全體社員10分1以上之請求，表明會議目的及召集理
    由，請求召集時，董事應召集之。董事受前項之請求後，1
    個月內不為召集者，得由請求之社員，經法院之許可召集之
    ，民法第51條第2項、第3項定有明文。次按民法對於非法人
    團體未設規定，其相關類似之事項，自可類推適用民法法人
    或公司法有關之規定（最高法院105年度台上字第393號民事
    判決意旨參照）。
四、經查：
㈠、按未辦理法人登記之寺廟，既有一定之辦事處及獨立之財產
    ，並設有代表人或管理人，應屬於非法人團體（最高法院43
    年台上字第143號判決先例意旨參照）。查相對人雖未辦理
    法人登記，然依其105年1月15日通過修訂之章程（下稱系爭
    章程）第3條規定：「本宮設於台北市○○區○○里○○路000○00
    號（現址）。」、第6條：「本宮設管理人一人，由信徒大
    會就信徒中選任之。管理對外代表本宮，對內綜理一切事務
    ，任期三年，連選得連任之。」，並於系爭章程第三章、第
    四章敘明相對人之組織及職權、信徒大會之權責劃分及行使
    （見本院卷第36至43頁），可徵相對人設有可執行業務之固
    定辦事處所，並置管理人得對外代表相對人及對內綜理一切
    事務，且有一定之組織架構。再參照系爭章程第五章「經費
    來源及會計」（見本院卷第43至44頁），除明確記載經費來
    源、會計年度之期間、決算報告之提出外，更於第15條第4
    項明訂：「本宮之一切財產，非經信徒大會決議通過者，不
    得處分或抵押，頂讓及物權移轉，並依前第十三條規權責規
    定辦理。」等內容，顯示相對人之財產係可與他人之財產加
    以區分，並須經信徒大會決議始能處分，應屬有獨立之財產
    。因此，相對人既有明確之組織分工，亦設有一定之辦事處
    、管理人，更有獨立之財產，即屬非法人團體，而得類推適
    用民法法人或公司法有關之規定，作為其對內意思形成、事
    務分配、組織分工，對外業務執行、經營管理、行使權利之
    依據及準則。
㈡、次依聲請人等5人所寄發之系爭存證信函記載：「一、依天寶
    聖道宮組織章程第6條，本宮設管理人一人，由信徒大會就
    信徒中選任之。管理人對外代表本宮，對內綜理一切事務，
    任期三年，連選得連任之。第12條第4款信徒大會議決本宮
    住持及管理人同意權及罷免權。二、張肇珩為天寶聖道宮管
    理人，且其管理人任期屆滿，張肇珩應依組織章程第6條及
    第12條規定召開信徒大會改選管理人，特函催張肇珩應於文
    到三日內召開信徒大會，由信徒大會改選管理人。」等語（
    見本院卷第47至49頁），顯見聲請人等5人業已明確以改選
    相對人之管理人為由，請求張肇珩召開信徒大會。復與相對
    人於107年2月15日造冊並經臺北市信義區公所同意備查之信
    徒名冊相互核對（見本院卷第200頁），足徵提出召集信徒
    大會請求之聲請人等5人顯然超過全體信徒人數之10分之1。
    再參之聲請人所提出系爭存證信函回執之內容（見本院卷第
    143至144頁），可知其上蓋有相對人之印章及111年1月28日
    之郵戳，並已確實送達相對人位於臺北市○○區○○路000○00號
    之辦事處所，客觀上已對張肇珩發生送達之效力。準此，張
    肇珩既已收受聲請人等5人召開信徒大會之請求，依民法第5
    1條第2項規定意旨，即應召集之。
㈢、又依相對人111年3月8日信徒大會開會通知記載：「開會事由
    ：1.召開本宮111年度信徒大會，並通過110年度收支決算表
    及年度工作計畫綱要，請查照。2.依法選舉新屆管理人。開
    會時間：因疫情影響，謹訂於民國111年6月4日下午2:00召
    開。」等情（見本院卷第192頁），可知張肇珩以管理人之
    名義，向全體信徒發函通知召集系爭信徒大會，欲討論收支
    決算表及年度工作計畫綱要，並選任新任管理人，惟前開通
    知所載開會期日距離聲請人等5人請求召集之時間，業已超
    過民法第51條第3項所規定之1個月，故應審酌系爭信徒大會
    是否已達到聲請人請求召開信徒大會之目的，而使前開請求
    失其效力，始能判斷有無由本院許可召開信徒大會之必要。
    再參照聲請人所提出之天正聯合事務所111年度北院民公彭
    字第180289號私權事實體驗公證書所示：「三、公證人所見
    狀況及其他實際體驗之方式與結果：㈠本公證人於民國壹佰
    壹拾壹年陸月肆日下午一時四十分，與請求人及其委任之楊
    尚訓律師在場，並表示其餘遭取消信徒資格者（陳勉及黃文
    吉於一樓等待），本公證人於行使闡明權後，經請求人引導
    前往臺北市○○區○○路000○00號1樓（如附件十一至附件十四
    所示）。㈡接著，請求人全體、楊尚訓律師及公證人上樓步
    行，前往信徒大會開會場地，會議現場有總幹事、信徒劉德
    和及代表人張肇珩在場，代表人張肇珩表示：『除蘇敏如外
    ，其餘被取消資格之信徒不得進入會場開會』；總幹事表示
    ：『如果有異議可以去區公所異議，但是蘇敏如必須在簽到
    簿上簽名』。接著請求人周尚喆對代表人張肇珩詢問：『我想
    請問一下，如果宋區公所的話，那有沒有正式的文件通知我
    們？我們正式的資格已經被取消或者是只是存證信函而已？
    』現場人員回覆：『沒關係啦，這些你們都可以去法院提告也
    可以、要去市政府聲明異議也可以、要去區公所也可以』（
    如附件十五至附件二十一所示）。㈢接著，蘇敏如當場表示
    將另行書面異議，並於中華道教天寶聖道宮信徒大會簽到表
    上簽名，並於備註處註明「會再補書面異議」及空白欄位記
    載《1.111年6月4日14:04未見區公所公文（核備之信徒名冊
    ）；2.對於另外4名107年區公所信徒名冊所列之信徒，今日
    也準時出席而未列於本簽到表，會以書面提出異議；3.本人
    主張管理人依章程並無認定或無權剝奪信徒資格之權；4.本
    人於111年6月4日14:09離開會場，本人不在場之任何決議與
    本人無關。以上1~4登載人：蘇敏如》（如附件二十二至附件
    二十三所示）。㈣最後，請求人蘇敏如及其餘請求人離開會
    議現場（如附件二十四至附件二十六所示）。」（見本院卷
    第57至61頁），足認張肇珩雖有召開系爭信徒大會，然該會
    議開會時即因張肇珩以周尚喆等4人已遭取消信徒資格而發
    生爭執，而蘇敏如雖有入內開會，惟其在簽到表上記載對信
    徒大會之相關意見後隨即離去，使該會議現場僅餘有張肇珩
    、劉德和2人，且張肇珩自陳：系爭信徒大會有作成決議，
    就是確認財務報表，但是沒有選任管理人等語（見本院卷第
    313頁），可見系爭信徒大會顯然未達系爭存證信函請求召
    開信徒大會之會議目的。另觀諸系爭章程第11條雖有必要時
    得召開臨時信徒大會之規定（見本院卷第42頁），然並未具
    體規範召集權人及方式等事由，則衡以系爭章程第12條第1
    項既規定信徒大會為相對人最高權力機構，且依系爭章程第
    13條規定，會議之決議係採多數決制，自應許非管理人之信
    徒得利用法律明定之其他途徑召集信徒大會，始能與信徒大
    會為相對人最高權力機構之規範意旨相符。故系爭信徒大會
    既未能選任管理人，即難認張肇珩經聲請人等5人請求後，
    有為召集之情形，則聲請人主張得類推適用民法第51條第2
    項、第3項規定，請求本院准由聲請人召集相對人臨時信徒
    大會，應屬有據。
㈣、至於相對人雖稱周尚喆等4人業經認定無信徒資格，如須行使
    權利或提起本件聲請，應先循訴訟程序確認是否具備信徒資
    格等語。惟參照臺北市政府民政局111年8月15日北市民宗字
    第1116003262號函載稱：「二、查本市辦理寺廟登記須知第
    12點訂寺廟負責人應造報信徒或執事名冊，列冊信徒或執事
    人數至少須5人以上。又第14點(三)寺廟信徒或執事有變動
    時，寺廟負責人應檢附相關會議記錄、異動名冊、變動後名
    冊（新增之信徒或執事並應附願任同意書）及有關文件，報
    請區公所備查，並由區公所於變動後信徒或執事名冊加蓋印
    信後發還寺廟，先予敘明。三、查天寶聖道宮負責人於111
    年6月1日(111)天寶珩字第11103號及111年6月6日(111)天寶
    珩字第11104號函送該宮信徒異動案至本市信義區公所備查
    ，惟經公所審查上有疑義須釐清下列事項：(一)該宮組織章
    程於105年4月21日經信義區公所以北市信文字第1053115580
    0號備查在案，惟負責人卻引用該宮84年4月27日經信義區公
    所北市信民字第12372號備查之章程規定辦理。(二)另依照
    本市辦理寺廟登記須知第12點規定寺廟負責人應造報信徒或
    執事名冊，列冊信徒或執事人數至少須5人以上，惟本次所
    送變動後信徒不足5人。四、爰此，本市信義區公所於111年
    6月15日北市信文字第1116011583號函知該宮須依章程規定
    辦理補正。」等事項（見本院卷第161至162頁），可知張肇
    珩前固以相對人管理人名義將周尚喆等4人之信徒資格取消
    ，並持變動後之信徒名冊向臺北市信義區公所報備，惟此經
    臺北市信義區公所以與章程及臺北市辦理寺廟登記須知規定
    不符為由命之補正，足見前開信徒變動之適法性尚有疑義，
    自不宜逕以該信徒名冊作為認定相對人信徒資格之依據（見
    本院卷第202頁），而本院僅係受理聲請人非訟事件之聲請
    ，並非審理周尚喆等4人是否具有信徒資格之民事訴訟事件
    法院，自不得審酌判斷周尚喆等4人是否已無相對人之信徒
    資格，附此敘明。　　
㈤、綜上，相對人屬非法人團體之寺廟，尚得類推適用民法有關
    法人之規定作為其對內意思形成、事務分配、組織分工，對
    外業務執行、經營管理、行使權利之依據及準則，而聲請人
    既已於111年1月間請求張肇珩召開臨時信徒大會，然未於1
    個月內召開，系爭信徒大會亦未處理聲請人有關選任管理人
    之請求，應屬受請求後1個月內不為召集之情形，核與民法
    第51條第2項、第3項規定相符，則聲請人類推適用民法第51
    條第2項、第3項規定，聲請准由聲請人召集相對人臨時信徒
    大會，為有理由，應予准許。
五、據上論結，本件聲請為有理由，爰依非訟事件法第21條第2
    項、第24條第1項，民事訴訟法第95條、第78條，裁定如主
    文。
中　　華　　民　　國　　111 　年　　 9　　月　　 30 　日
                  民事第四庭  法　官　林承歆
以上正本係照原本作成。
如對本裁定抗告，須於裁定送達後10日內向本院提出抗告狀，並
繳納抗告費新臺幣1,000元。
中　　華　　民　　國　　111 　年　　 9　　月　　 30 　日
                              書記官  何嘉倫